【裁判字號】    89,上訴,328
【裁判日期】    890613
【裁判案由】    誣告
【裁判全文】
臺灣高等法院高雄分院刑事判決                    八十九年度上訴字第三二八號
    上  訴  人
    即  被  告  甲○○
    選任辯護人  蔡陸弟
右上訴人因誣告案件，不服臺灣高雄地方法院八十八年度訴字第九一一號中華民國八
十九年一月二十八日第一審判決（起訴案號：臺灣高雄地方法院檢察署八十八年度偵
字第九一號），提起上訴，本院判決如左：
      主  文
原判決撤銷。
甲○○無罪。
      理  由
一、公訴意旨略以：被告甲○○係高雄市政府環境保護局左營區清潔隊衛生查報員，
    明知其於八十六年四月二日下午四時許，前往高雄市○○路九九九號乙○○所經
    營之宏兆傢俱工廠填製未限時清運之告發單時，該工廠負責人乙○○並未將該工
    廠電動鐵捲門按下，不讓其離去，竟意圖乙○○受刑事處分，虛構事實謂鐵捲門
    被拉下，於同日下午六時三十分許，向高雄市政府警察局左營分局左營派出所誣
    告乙○○涉嫌妨害自由罪。因認被告甲○○涉有刑法第一百六十九條第一項之誣
    告罪嫌云云。
二、公訴人認上訴人甲○○涉有刑法第一百六十九條第一項誣告罪嫌，無非係以告訴
    人乙○○供陳明確，而上訴人甲○○於告訴人涉妨害自由罪一案偵審中，初則供
    稱告訴人將鐵捲門拉下，嗣則又供稱告訴人叫員工把鐵門拉下，前後反反覆覆；
    另證人李政軒、鄭良郊於該案審理時，復均到庭證稱：乙○○並未將鐵捲門按下
    等語；又台灣高等法院高雄分院法官至現場履勘結果，亦認依現場情形，不足以
    剝奪被告甲○○行動自由，而判決告訴人妨害自由部分無罪，以上諸情有警訊卷
    、本署八十六年度偵字第八六一四號卷、台灣高雄地方法院八十六年度訴字第二
    一八九號卷及台灣高等法院高雄分院八十六年度上訴字第二三二一號可資參佐，
    上訴人甲○○空言否認誣告，不足採信等語，為其論據。
三、訊據上訴人甲○○矢口否認有何誣告之犯行，辯稱：我沒有誣告，我在辦公室開
    告發單，他把交辦單及簽證卡的二、三聯拿走，我發現時鐵捲門已經關下來，但
    我不能確定是何人關的，因為鐵捲門是遙控的，他與員工都在辦公室，我當時專
    心關單，且是背對著鐵捲門，我不能確定何人、何時關上鐵捲門的，我都照實講
    ，該案才會判決他無罪確定，但他確實有妨害我的行動自由，當時我告訴他可能
    涉嫌妨害公務等罪，發現鐵捲門已經慢慢開啟，我認為已經可以離開，我就趕緊
    離開並打電話給隊上的等語。經查：
  （一）上訴人甲○○對告訴人所為妨害自由告訴，雖獲判無罪確定，有台灣高等法
        院高雄分院八十六年度上訴字第二三二一號判決書在卷可按。惟此係基於告
        訴人之工人李政軒及告訴人之兄弟鄭良郊之證詞證稱：二扇鐵門始終開著，
        因此認定事實為「被告（即乙○○）此部分犯罪事實不能證明」，尚非認定
        上訴人乙○○並無拉下鐵門之行為。又本案經本院送測謊鑑定結果，認定：
        「告訴人乙○○稱：（一）案發當時未關鐵捲門；（二）其員工未關鐵捲門
        ；（三）其未限制甲○○離開。經測試毫呈情緒波動反應，應係說謊。被告
        甲○○稱：案發當時鐵捲門遭拉下；（二）其有遭乙○○限制離開。經測試
        無情緒波動反應，應未說謊」此有法務部調查局八十九年五月五日（八九）
        陸（三）字第第八九一二九七七號鑑定通知書附卷可憑。是上訴人甲○○
        主觀上係認鐵捲門有被拉下，據而對告訴人提起妨害自由告訴，其內容尚非
        憑空虛構。
  （二）前案即乙○○被訴妨害自由一案，其證人李政軒、鄭良郊所為之證述：二扇
        鐵門始終開著云云，然李政軒為告訴人乙○○之工人，鄭良郊為乙○○之兄
        弟，其證言難免出於迴護告訴人乙○○，尚難據為有利或不利上訴人甲○○
        之認定。至上訴人甲○○雖一下指稱告訴人按下鐵門，一下指稱係告訴人員
        工按下鐵門，惟上訴人甲○○執行職務係直接接洽負責人即告訴人，發現鐵
        門已關下，其直覺反應自係告訴人按下，或是其員工依告訴人之指示按下，
        告訴人難辭其咎，故如是指訴，於理於法皆屬正常，亦不能以此即謂上訴人
        甲○○捏造事實。
  （三）雖告訴人乙○○一再陳稱：甲○○係為索賄不成而誣指其妨害自由之犯行，
        惟查被告甲○○開立簽證卡計有三聯：第一聯由被告甲○○自存；第二聯交
        由乙○○收執，待清運於合法掩埋場之後，由掩埋場簽證，再由乙○○繳回
        銷案；第三聯則由環保局第六科備查，若未繳回或逾期繳回簽證卡，則第六
        科會將第三聯併同交辦單交由原稽查人員查明，原稽查員必須於七日內向當
        事人查明，如查明確係無理由，則原稽查人員逕行告發，而被告甲○○所持
        告訴人之簽證單第一聯上載有清運期限為八十六年二月十九日，亦經告訴人
        收受簽名，此有簽證單一本附卷可憑，上訴人甲○○如果欲索賄，豈有可能
        開立簽證單予以管制，又何有可能於八十六年四月二日下午到告訴人處直接
        開立告發單呢？既已依規定簽開告發單，則按照上開流程，尚不能證明有何
        索賄之行為，且上訴人甲○○係於八十八年四月二日由上級指派至告訴人工
        廠填製告發單勤務，業據證人即環保局課長傅憲成於八十六年八月廿日原審
        審理告訴人妨害自由等案時所陳明，既係上級所指派，也不敢索賄。
  （四）上訴人甲○○所提妨害自由部分之告訴，雖經本院判處無罪確定在案，惟告
        訴人所涉之隱匿公務員職務上掌管之文書部分，則被判處有期徒刑六月緩刑
        三年，此有本院八十六年度上訴字第二三二一號判決書附卷在案，因告訴人
        乙○○所涉之隱匿公務員職務上掌管之文書部分罪名既成立，則顯然二人間
        當時確有發生糾紛，上訴人甲○○所訴似非無稽，測謊乙○○又有說謊反應
        ，應認確有鐵門拉下一事，而告訴人又是該廠之負責人，上訴人甲○○懷疑
        是告訴人所為，因而對之提出妨害自由告訴，其告訴尚非全然無因，其所訴
        各情尚非全然出於虛構，其即缺乏誣告之故意。又按刑法第一百六十九條第
        一項之誣告罪之成立，係以告訴人所訴被訴人之事實必須完全出於虛構為要
        件，申言之，指明知無此事實，故意捏造而圖使被訴人受刑事處分，始足當
        之，苟出於誤信、誤認、或懷疑有此事實，均不得謂為誣告，且若所告尚非
        全然無因，只因缺乏積極證明致被誣告人不受訴追處罰者，亦難以誣告罪相
        繩，最高法院八十三年台上第三二一七號判決著有明文。上訴人甲○○之告
        訴既非全然無因，其所訴各情亦非全然出於虛構，則揆諸前開判例之意旨，
        縱不能証明乙○○妨害自由，惟亦不能証明甲○○誣告，尚難遽論以誣告罪
        ，此外復查無其他確切證據證明上訴人甲○○有何誣告情事，其犯罪即屬不
        能證明。
四、原審不察，遽予論科，尚有未洽，上訴人甲○○上訴指摘原判決不當，為有理由
    ，原判決自應予以撤銷，並改為無罪判決，以免冤抑。
據上論斷，應依刑事訴訟法第三百六十九條第一項前段、第三百六十四條、第三百零
一條第一項，判決如主文。
本案經檢察官林應華到庭執行職務。
中    華    民    國        八十九      年      六      月     十三     日
                              臺灣高等法院高雄分院刑事第八庭
                                  審判長法官  郭雅美
                                        法官  洪兆隆
                                        法官  張盛喜
右正本證明與原本無異。
如不服本判決，應於判決送達後十日內向本院提出上訴狀，其未述理由者並應於提
出上訴狀後十日內向本院補提理由書（應附繕本)。
                                      書記官  鄭翠芬
中    華    民    國        八十九      年      六      月     十四     日
                                                                      Ｈ


司法院資訊處製作；財團法人民間司法改革基金會備份。
